【裁判字號】    99,訴,1705
【裁判日期】    991029
【裁判案由】    返還房屋等
【裁判全文】
臺灣臺北地方法院民事判決              99年度訴字第1705號
原      告  丙○○
            乙○○
            丁○○
上三人共同  郭玉瑾律師
訴訟代理人
被      告  甲○○
訴訟代理人  徐嶸文律師
上列原告與被告間返還房屋等事件，本院於民國99年10月8 日言
詞辯論終結，判決如下：
    主  文
被告應將坐落門牌號碼臺北市○○○路○段三十一號一、二樓房
屋遷讓返還予原告；並自民國九十九年三月二十四日起至返還前
開房屋之日止，按日給付原告新臺幣伍仟捌佰陸拾陸元之違約金
。
被告應給付原告新臺幣捌萬捌仟元，及自民國九十九年六月十一
日起至清償日止，按年息百分之五計算之利息。
原告其餘之訴駁回。
訴訟費用由被告負擔二分之一，餘由原告負擔。
本判決第一項於原告以新臺幣伍拾玖萬元為被告供擔保後，得假
執行。
本判決第二項於原告以新臺幣萬元為被告供擔保後，得假執行
。
原告其餘假執行之聲請駁回。
    事實及理由
壹、程序部分：
    按以一訴附帶請求其孳息、損害賠償、違約金或費用者，不
    併算其價額，民事訴訟法第77條之2 第2 項定有明文。經查
    ：請求遷讓房屋或拆屋還地，依據不當得利或侵權行為法則
    ，請求給付相當於租金之不當得利，係以一訴附帶請求，依
    據上開規定，不併算其價額，最高法院96年度第4 次民事庭
    會議著有決議可參。本件原告起訴請求被告遷讓房屋並給付
    相當於租金之不當得利、及違約金，依據上開所述，應屬一
    訴之附帶請求，無庸併計其價額。依此計算，原告已繳足裁
    判費，被告抗辯原告計算裁判費有誤，容有誤會，先予敘明
    。
貳、實體部分：
一、原告起訴主張：原告與被告於民國98年2 月25日就坐落門牌
    號碼台北市○○○路○ 段31號1 、2 樓之房屋（下稱系爭房
    屋）訂定房屋租賃契約，約定租賃期間自民國98年2 月25日
    至同年5 月24日，租金為每月新臺幣（下同）88,000元，因
    系爭房屋有隨時與建商進行拆除合建之可能，遂特別於系爭
    租賃契約第7 條第5 點約定，租賃期間中如原告租賃房屋出
    售或拆屋合建大樓時，由原告通知日起1 個月內被告願意無
    條件遷出還屋不得推諉延誤或要求遷移費，若屆時有拖延情
    事，其過期日數，被告願按照原租金之5 倍計算違約金。而
    上開租賃期間於98年5 月24日期限屆滿後，被告仍繼續為系
    爭房屋之使用、繳納租金，原告亦未曾為反對續租之意思表
    示並繼續收取租金，顯然兩造間租賃關係於原告發函終止前
    ，因默示更新為不定期租賃關係而繼續存在，其等間之租賃
    關係仍依原租賃契約而定，原告以兩造間上開租賃合約之約
    定終止系爭租賃關係，並非無據，且依民法第450 條第2項
    規定亦得隨時終止。而系爭房屋嗣確有拆除與建商進行合建
    必要，有合建契約為證，查合建契約既經契約當事人合意簽
    定，即當生拘束雙方之效力，況依該合約第7 條第4 款約定
    ，原告自簽約後即負有清理土地之義務，始發函予被告終止
    系爭不定期租賃關係俾供交付土地予建商，並無不足以認定
    重新建築之情。而系爭房屋係一鐵皮屋，建物左後側已破爛
    不堪，且該屋位處台北市中心之中正區屬商業繁華之高價值
    地區，依鑑定報告竟僅有56萬餘元之價值，客觀上有重新建
    築之必要，亦有礙都市發展條例或與土地利用價值顯不相當
    。原告於99年2 月23日以存證信函提前1 個月通知被告自99
    年3 月24日起終止系爭租賃關係，並要求其至遲於99年3 月
    24日返還房屋予原告，已合法終止租賃關係，詎被告竟拒絕
    遷出返還房屋。系爭租約第7 條第5 點約定內容，並無與土
    地法第100 條第1 款規定相違之處，縱本件無法適用系爭租
    約第7 條第5 點或有土地法第100 條第1 款之問題，原告亦
    得依民法第450 條第2 項規定有合法終止租賃關係之權利，
    被告即應依民法第455 條規定返還房屋予原告，倘鈞院認原
    告終止之意思表示不合法，茲以本起訴狀為終止之意思表示
    。又被告本應依租賃契約按月給付租金，惟被告自99年2 月
    24日給付當月租金後，即未為給付，爰依系爭契約及民法第
    439 條規定，請求被告給付99年2 月24日至99年3 月24日之
    租金88,000元；又被告自租賃關係終止後，仍繼續占有使用
    系爭房屋，屬無法律上原因而受有利益，依民法第179 條前
    段規定，請求被告返還相當於租金之不當利得，即自99年3
    月24日起至返還房屋之日止按月給付88,000元；再被告經原
    告通知遷出返還房屋，拒絕返還，爰依系爭契約第7 條第5
    點約定，請求被告自99年3 月24日起至返還房屋之日止，按
    日給付原告14,667元（88,000元/30 日＝2,933 元，2,933
    ×5 倍＝14,667元），為此提起本件訴訟等語。並聲明：(一)
    被告應將房屋遷讓返還予原告。(二)被告應給付88,000元，及
    自起訴狀繕本送達之翌日起至清償日止按年息百分之5 計算
    之利息。(三)被告應自99年3 月24日起至返還系爭房屋之日止
    ，按月給付原告88,000元。(四)被告應自99年3 月24日起至返
    還系爭房屋之日止，按日給付原告14,667元。(五)願供擔保，
    請准宣告假執行。
二、被告則以：兩造間長期以來就系爭房屋存有租賃關係，最近
    1 次定期租賃期間自98年2 月25日至98年5 月24日，期限屆
    滿後，被告繼續為系爭房屋之使用並按期繳納租金予原告，
    原告未曾反對並欣然接受，依民法第451 條規定被告本於不
    定期租賃關係占有使用系爭房屋自屬有據。而觀之原告終止
    不定期租賃關係之意思表示並未以出租人收回自住或重新建
    築為由，違反土地法第100 條規定，原告以業已失效之定期
    租賃契約第7 條第5 點約定終止系爭租賃關係，難謂有據。
    原告明知被告就租賃關係繼續使用令兩造成立不定期租賃，
    過後忽又主張終止租賃契約，恣意認為租賃關係消滅，使被
    告營生陷於困境，對於系爭房屋長期之裝潢管理維護心血化
    為烏有，原告並非重新建築房屋之起造人或基地所有權人，
    應受土地法收回房屋特別規定之限制。何況收回重新建築須
    有正當理由且有客觀必要者為限，原告未依土地法之規定先
    行催告，並提出重新建築之具體事證，有違土地法保護承租
    人之立場，依法不應准許，其終止不生效力。又原告提出之
    合建契約，並無代表人簽名或用印，有疑義，且該契約第15
    條第1 項規定，契約簽訂完成後，原告應於3 個月內與相鄰
    6 筆地號土地完成合建或買賣契約，契約始正式生效，係附
    有停止條件之法律行為，原告並未舉證已在99年5 月前與6
    筆相鄰土地完成合建或買賣協議，再原告亦未舉證證明已依
    契約第7 條第1 項、第8 條第1 項、第15條第4 項約定履行
    成就，益見合建契約尚未生效。故原告未提出收回房地重新
    建築之客觀事證，其請求無理由。系爭房屋亦無原告所指殘
    破不堪有立即重建之必要，鑑定報告指系爭房屋屋齡約9 年
    ，水電公共服務俱全，區域狀況及大眾運輸良好，歷年歷經
    颱風、地震、烈日豪雨仍屹立不搖，並無重建之客觀必要性
    。又被告99年3 月以前租金均已按期給付，99年3 月以後因
    為兩造就租賃關係是否存在發生爭執，原告拒收租金，自行
    將被告以存證信函所給付之3 、4 、5 月份租金支票退回被
    告，係原告拒絕受領給付，難謂被告應負給付遲延之責任，
    且原告終止租賃關係並不合法，原告主張被告應負不當得利
    、違約金及99年2 月24日至同年3 月24 日 之租金，自無理
    由等語，資為抗辯。並聲明：原告及假執行之聲請均駁回。
三、兩造不爭執之事實：
  (一)系爭臺北市○○○路○ 段131 號1 、2 樓房屋，為被告等3
    人享有事實上處分權之未辦保存登記之建物，有臺北市稅捐
    稽徵處99年房屋稅繳款書可稽（見本院卷第22頁）。
  (二)兩造就系爭房屋簽訂租賃契約，租期自98年2 月25日起至同
    年5 月24日止，每月租金88,000元，租期屆滿後，被告繼續
    使用系爭房屋並給付租金，原告未為反對之意思表示，迄最
    後1 次收取租金係99年2 月24日，有房屋租賃契約（見本院
    卷第6 、7 頁）在卷足憑，並為兩造所不爭執。
  (三)原告於99年2 月23日以存證信函通知被告於99年3 月24日終
    止系爭租賃關係，該函並經被告於同日收受。又被告將99年
    3 、4 、5 月份租金支票以存證信函寄送予原告以為給付，
    原告嗣以兩造租賃關係尚有爭議為由，將該等租金支票以存
    證信函寄還予被告，有存證信函、中華郵政掛號郵件收件回
    執（見本院卷第8 、21、30頁）可憑，復為兩造自承在卷。
四、原告主張系爭房屋嗣後有拆除重新建築之必要，依系爭房屋
    租賃契約第7 條第5 點之約定主張收回房屋，而於99年2 月
    23日以存證信函通知被告自99年3 月24日起終止兩造租賃關
    係，惟被告拒不遷讓返還房屋，爰依該租賃契約第7 條第5
    點約定、民法第439 條前段、第179 條等規定，請求被告將
    系爭房屋遷讓返還予原告，並應給付99年3 月份未給付之租
    金及相當租金之不當得利、違約金等語，惟為被告所否認，
    並以上述情詞置辯。是以本件爭執之要點厥為：(一)原告得否
    依系爭租賃契約第7 條第5 點之約定終止兩造間不定期租賃
    契約，請求被告遷讓返還系爭房屋？有無違反土地法第100
    條第1 款之規定？(二)原告得否請求被告給付欠繳租金、相當
    於租金之不當得利、違約金，其金額各為若干？爰析述如下
    ：
五、原告得否依系爭租賃契約第7 條第5 點之約定終止兩造間不
    定期租賃契約，請求被告遷讓返還系爭房屋，有無違反土地
    法第100 條第1 款之規定部分：
  (一)按租賃定有期限者，其租賃關係，於期限屆滿時消滅。租賃
    期限屆滿後，承租人仍為租賃物之使用收益，而出租人不即
    表示反對之意思者，視為以不定期限繼續契約。民法第450
    條第1 項、第451 條分別定有明文。又定期租賃期限屆滿前
    ，當事人合意於期限屆滿時，更新為不定期限之租賃者，固
    得就租賃契約之內容重為約定，惟苟當事人未重為約定，自
    應解為當事人係以原租賃契約之內容繼續契約（最高法院84
    年度台上字第1511號判例意旨參照），經查，兩造就系爭房
    屋原訂租賃期間自98年2 月25日起至同年5 月24日即屆滿，
    嗣被告於租期屆滿後仍繼續使用系爭房屋，並仍按期給付租
    金，原告亦未為反對之意思表示，且繼續收受租金，依民法
    第451 條規定視為成立不定期限租賃契約，惟兩造並未就租
    賃契約內容重為約定，揆諸前開說明，原告與被告更新之租
    賃契約，仍依原租賃內容繼續。是被告抗辯系爭租賃契約已
    因兩造間成立不定期限租賃契約而失效一節，尚非可採。
  (二)復查原告於99年2 月23日以台北台塑郵局第251 號存證信函
    通知被告自99年3 月24日起終止系爭租賃契約，被告於同日
    亦收受該存證信函，業據原告提出存證信函及雙掛號回執為
    憑（見本院卷第8 、9 、21頁），亦為被告所不爭執。經詳
    閱上開存證信函，內容已表明系爭房屋有更新合建必要，依
    系爭租賃契約第7 條第5 點之約定，於1 個月前為終止租約
    之通知，請被告於99年3 月24日前清空返還系爭房屋之旨，
    堪認原告已表明依系爭租約第7 條第5 點之約定，兩造於99
    年3 月24日終止系爭租約之意思表示。
  (三)但按在房屋租賃契約中，有關出租人之終止租約，在未定期
    限之租賃契約，土地法第100 條設有特別規定。是本件原告
    欲終止租約，收回系爭房屋一節，即應進一步審酌是否符合
    土地法第100 條第1 款之要件。而按土地法第100 條第1 款
    所謂出租人收回重新建築，係以充分利用土地為目的，故祇
    須租賃物在客觀上有重建之必要者，出租人即得依該款規定
    終止租約。至出租人收回房屋係由自己重新建築，抑或與他
    人合建，甚至供由他人重建，均非所問（最高法院70年台上
    字第1401號判例意旨參照）；又所謂收回重新建築，不以房
    屋瀕於倒塌為限，其因建造年久，使用逾齡，有礙都市發展
    ，或與土地利用價值顯不相當者，亦屬之（最高法院64年台
    上字第1387號判例意旨參照）。查原告主張系爭房屋即將重
    新建築，業據其提出合建契約書（見本院卷第64至68頁）為
    證，而依該合建契約書內容係由原告提供系爭房屋坐落之台
    北市○○區○○段2 小段628 、629 地號土地供建商與他人
    土地合建。又依中華不動產估價師聯合事務所就系爭房屋價
    值所為之鑑定報告及所附系爭房屋現況照片所示，系爭房屋
    土地使用分區屬商業區，位處台北市中心之中正區○○地段
    （臨近台北火車站、台大醫院、二二八和平紀念公園、總統
    府、台北市警察局等），屋齡約9 年，現況外圍有鐵皮，為
    鋼造2 層建物，建築外觀簡陋老舊，房屋左後側鐵皮明顯有
    破損塌損之現象，經鑑定結果系爭房屋成本價格為569,865
    元，亦有前述鑑定報告及照片足考（見本院卷第37至49頁）
    。則依系爭房屋現況，雖未瀕於倒塌，惟簡陋老舊之建築形
    式明顯與臨近較現代新穎之建物有別，非惟有礙都市發展，
    且系爭房屋位處台北市商業區繁華高價值地段，其僅值56萬
    餘元，亦與其土地利用價值顯不相當，佐以被告以月租高達
    88,000元承租系爭房屋1 樓部分營業，可見被告有藉系爭房
    屋用以營業獲取利潤，享有營業房屋所形成商圈之商業利益
    ，非一般居住用房屋可比，即與人民安居之基本需求及生存
    權之保障無涉，難認被告非必有使用系爭房屋之迫切需要，
    原告縱使收回系爭房屋，亦不致使被告陷於生活困頓無屋可
    住，而違反土地法第100 條保護承租人居住權之立法意旨，
    揆之前揭判例意旨說明，堪認系爭房屋在客觀上確有重建之
    必要，原告主張：因系爭房屋欲拆除與建商合建，其有收回
    系爭房屋之必要一節，應認有正當理由及必要性。
  (四)被告雖以合建契約並無建方代表人用印、原告尚未與相鄰6
    筆地號土地完成合建或買賣契約、建方尚未向主管機關申請
    建造執照、原告似未向國有財產局申購2 筆土地等契約約定
    事項，故合建契約尚未生效云云，然上開事實為原告所否認
    ，且合建契約既經當事人雙方意思表示一致而簽訂，系爭合
    建契約即有效成立，故系爭合建契約縱使漏未蓋用建方代表
    人之印文，亦與該契約之成立不生影響。再依系爭契約內容
    係以原告如未能於時限內與鄰地完成合建或買賣契約，即由
    雙方協商決定是否延長時間完成，或協議取消合建契約，甚
    至直接以開發完成之規定送請建築執照，至原告另申購之國
    有財產局部分土地，如申購完成，面積即併入合建面積計算
    ，若原告放棄價購，即由建方出資購買，所有權歸建方，不
    併入合建面積計算而已，亦難認被告所指該等條件內容未成
    就合建契約即當然不生效力。況縱認合建契約未生效，依上
    述判例意旨所指，祇須租賃物在客觀上有重建之必要者，原
    告即得依土地法第100 條第1 款規定終止租約。至原告收回
    房屋係由自己重新建築，抑或與他人合建，甚至供由他人重
    建，均非所問，準此而論，系爭房屋既具有前述重新建築之
    必要及正當性，縱因故未能與建商合建，仍不影響原告得以
    此為由終止系爭租約至明，被告所辯此節，亦非有據。
  (五)承上說明，原告以系爭房屋有重新建築為由，主張收回系爭
    房屋，與土地法第100 條第1 款規定並無違背，應屬正當。
    則原告於99年3 月24日所為終止系爭不定期租約之意思表示
    ，即為合法。從而，原告基於系爭不定期租約已終止，訴請
    被告遷讓返還系爭房屋，洵屬有據，應予准許。
六、原告得否請求被告給付欠繳租金、相當於租金之不當得利、
    違約金，其金額各為若干部分：
  (一)按違約金有賠償性違約金及懲罰性違約金，其效力各自不同
    。前者以違約金作為債務不履行所生損害之賠償總額。後者
    以強制債務之履行為目的，確保債權效力所定之強制罰，於
    債務不履行時，債權人除得請求支付違約金外，並得請求履
    行債務，或不履行之損害賠償。當事人約定之違約金究屬何
    者，應依當事人之意思定之。如無從依當事人之意思認定違
    約金之種類，則依民法第250 條第2 項規定，視為賠償性違
    約金（最高法院86年台上字第1620號裁判意旨參照）。經查
    ，兩造所簽訂系爭租賃契約第7 條第5 點約定：「租賃期間
    中如甲方將租賃房屋出售或拆屋合建大樓時，由甲方書面通
    知日起1 個月內乙方願意無條件遷出還屋不得推諉或要求遷
    移費，若屆時有拖延情事其過期日數乙方願按照原租金之5
    倍計算違約金，乙方絕不異議」，揆其內容係在約定被告違
    約時，原告得請求約定之數額，作為損害賠償，並無提及是
    否有違約時作為懲罰之用，故此部分違約金性質應認係損害
    賠償額之預定，而非屬懲罰性違約金。
  (二)而依前述，原告既於99年3 月24日合法終止租約，依民法第
    455 條規定，被告即應負返還租賃物之義務，惟被告迄今尚
    未返還房屋，復被告所是認，自屬系爭房屋租賃契約第7 條
    第5 點所稱有拖延應無條件遷讓房屋之情形。是原告主張被
    告違反系爭房屋租賃契約第7 條第5 點約定之情形請求給付
    違約金，應屬可採。再按違約金是否相當，應依一般客觀事
    實、社會經濟狀況及當事人所受損害情形，以為衡量之標準
    ，若所約定之額數，與實際損害顯相懸殊者，法院自得酌予
    核減，並不因懲罰性違約金或賠償額預定性違約金而異，最
    高法院82年度台上字第2529號民事裁判意旨可資參酌。查，
    原告終止系爭租約後，被告本應將系爭房屋遷讓返還予原告
    ，惟被告迄未返還，致原告受有無法占有使用收益系爭房屋
    之損失，而被告承租之月租為88,000元，為兩造所不爭，審
    酌系爭房屋位處台北市中正區○○○地段及被告承租系爭房
    屋營業使用各情，足認上開租金之約定尚無不當，而斟酌上
    情，就違約金部分約定為租金之5 倍觀之，此數額與原告實
    際所受損害（即無法就系爭房屋為出租等使用收益）相較，
    仍過於懸殊，參諸上述系爭房屋周邊經濟狀況及被告對系爭
    房屋使用情況，認應核減至被告每月應給付租金88,000元之
    2 倍計算違約金即每日5,866 元（計算式：88,000÷30×2
    ＝5,866 ，角以下無條件捨去）為當。據此，原告請求被告
    自99年3 月24日終止租約時起至返還系爭房屋之日止按日給
    付5,866 元違約金部分，尚屬正當，應予准許，逾此部分之
    請求，為無理由，不應准許。
  (三)至原告另主張依民法第179 條規定請求被告自終止租約時起
    至返還系爭房屋時止，按月給付相當租金之不當利得損害，
    惟該不當利得之損害，核與兩造所訂租賃契約第7 條第5 點
    之約定性質相當，則在原告並未能舉證證明另遭受其他重大
    損害時，其再依該條款請求賠償損害，自與前揭屬損害賠償
    額預定之違約金部分為重複請求，不應准許。
  (四)另按，承租人應依約定日期，支付租金。民法第439 條前段
    定有明文。又債權人對於已提出之給付，拒絕受領或不能受
    領者，自提出時起負遲延責任；在債權人受領遲延中，債務
    人無須支付利息，民法第234 條、第238 條亦分別定有明文
    。依上開規定，倘債務人已依債之本旨提出給付者，雖債權
    人拒絕受領，惟債務人自提出給付時起，即不負遲延給付之
    違約責任，但非免除債務人之給付義務甚明。本件被告已將
    99年3 、4 、5 月份租金支票一併以存證信函方式寄送予原
    告以為給付，惟原告因認斯時兩造租賃關係已終止，被告尚
    未遷讓房屋而生爭執，希於確認後再行結帳為由，再以存證
    信函將上述租金支票寄還予被告，有原告所寄發台北台塑郵
    局第530 號存證信函可佐（見本院卷第30頁），並為原告所
    是認，則原告自係對於被告所給付上述租金，拒絕受領，是
    被告所辯原告就99年3 月份租金有受領遲延之情形等語，即
    非無據。從而，被告既已依債之本旨提出給付，自斯時起即
    不負遲延責任堪可認定。惟原告雖拒絕受領，然如前所述，
    僅被告自提出給付時起，不負給付遲延之責任，並非免除被
    告之給付義務。被告僅支付租金至99年2 月24日，既為被告
    所不爭執，而原告於本件起訴時復向被告請求給付99年2 月
    24日至同年3 月24日之租金（即99年3 月份租金），自係表
    示受領被告給付之意思，其受領遲延之狀態已因此而終了，
    被告即應給付，否則仍應負給付遲延之責任，則原告基於系
    爭租賃契約及民法第439 條前段規定，請求被告給付99 年2
    月24日至同年3 月24日之租金即88,000元及自起訴狀繕本送
    達之翌日起至清償日止，按年息百分之5 計算之利息，尚非
    無據，應予准許。
七、綜上所陳，原告依系爭租賃契約之法律關係、民法第439 條
    之規定，請求被告將系爭房屋遷讓返還予原告，並自99年3
    月24日起至返還上開房屋之日止，按日給付原告5,866 元之
    違約金，暨應給付欠繳之租金88,000元及自起訴狀繕本送達
    之翌日即99年6 月11日起至清償日止按年息百分之5 計算之
    利息之範圍內，為有理由，應予准許。逾此部分之請求為無
    理由，應予駁回。
八、原告陳明願供擔保聲請宣告假執行，就其有理由勝訴部分，
    核無不合，爰分別酌定相當擔保金額准許之。至逾上開准許
    外之請求，既為無理由而駁回，其假執行之聲請亦失依附，
    應併予駁回。
九、本件事證業已明確，兩造其餘攻擊、防禦方法及其他事證與
    主張，核對本件判斷不生影響，爰不一一論述，併此敘明。
十、據上論結，本件原告之訴一部有理由，一部無理由，依民事
    訴訟法第79條、第390 條第2 項，判決如主文。
中    華    民    國    99    年    10    月    29    日
                  民事第三庭法  官  林惠霞
以上正本係照原本作成。
如對本判決上訴，須於判決送達後20日內向本院提出上訴狀。如
委任律師提起上訴者，應一併繳納上訴審裁判費。
中    華    民    國    99    年    10    月    29    日
                            書記官  陳怡如

司法院資訊處製作；財團法人民間司法改革基金會備份。
